臺灣高等法院刑事判決　　　　　　　 99年度交上易字第233號
上　訴　人　臺灣板橋地方法院檢察署檢察官
上　訴　人
即　被　告　張國平
選任辯護人　郭蕙蘭律師
　　　　　　蔡韻儒律師
上列上訴人因被告過失傷害案件，不服臺灣板橋地方法院99年度
交易字第106號，中華民國99年6月30日第一審判決（起訴案號：
臺灣板橋地方法院檢察署99年度偵字第1931號），提起上訴，本
院判決如下：
    主  文
上訴駁回。
    事  實
一、張國平於民國98年5月14日晚上9時30分許，駕駛車牌號碼92
    22—KE號自用小客車，自臺北縣永和市（即改制後之新北市
    永和區○○○路7巷5弄之支線道行駛左轉環河東路時，本應
    注意汽車行駛至無號誌之交岔路口，支線道車應暫停讓幹線
    道車先行，而依當時之天候晴、夜間有照明、柏油路面、路
    面乾燥、路面無缺陷、無障礙物、視距良好等情，並無不能
    注意之情事。詎張國平竟疏未注意而未讓幹道車先行駛，適
    有沈渠堯（按僅考領普通小客車駕駛執照）騎乘車牌K3A—
    802號重型機車，由環河東路幹線道往福和橋方向行駛該處
    ，亦未注意車前狀況直行，兩車閃避不及，發生碰撞，沈渠
    堯人車倒地，因而受有頭部外傷、顏面及鼻骨骨折、臉部不
    規則撕裂傷15公分、牙齒斷裂及多處挫傷之傷害。張國平肇
    事後，在未被有偵查犯罪職權之機關或公務員知悉犯罪行為
    人前，不逃避裁判，當場向據報前來之臺北縣政府警察局交
    通警察大隊永和分隊員警承認為肇事人，自首而接受裁判。
二、案經沈渠堯訴由臺灣板橋地方法院檢察署檢察官偵查起訴。
    理  由
壹、程序部分：
  (一)按被告以外之人於審判外之言詞或書面陳述，除法律有規定
    者外，不得作為證據；被告以外之人於偵查中向檢察官所為
    之陳述，除顯有不可信之情況者外，得為證據；被告以外之
    人於檢察事務官、司法警察官或司法警察調查中所為之陳述
    ，與審判中不符時，其先前之陳述具有較可信之特別情況，
    且為證明犯罪事實存否所必要者，得為證據；被告以外之人
    於審判外之陳述，雖不符前四條之規定，而經當事人於審判
    程式同意作為證據，法院審酌該言詞陳述或書面陳述作成時
    之情況，認為適當者，亦得為證據。當事人、代理人或辯護
    人於法院調查證據時，知有第159條第1項不得為證據之情形
    ，而未於言詞辯論終結前聲明異議者，視為有前項之同意。
    刑事訴訟法第159條第1項、第159條之1第2項、第159條之2
    、第159條之5分別定有明文。而所謂「顯有不可信性」、「
    特別可信性」、「適當性」，係指陳述是否出於供述者之真
    意、有無違法取供情事之信用性而言，故應就偵查或調查筆
    錄製作之原因、過程及其功能等項加以綜合觀察，據以判斷
    該傳聞證據是否「非顯不可信」或「有特別可信之情況」，
    倘可據以認定其任意性暨信用性俱無疑慮者，即可例外賦予
    「證據能力」，俾其成為法院審判時之適格證據資料；換言
    之，「證據能力」所強調者，實乃其作為認定被告犯罪證據
    之資格，此與其內容究否足以證明被告犯罪之「證明力」，
    尚有層次上之差別，不容混為一談。經查：關於告訴人沈渠
    堯於偵查中之證詞雖係屬被告以外之人於偵查中向檢察官所
    為之陳述，然依刑事訴訟法第158條之3規定，其依法應具結
    而未具結者，且被告張國平於原審、本院審理中不同意作為
    本案證據，其於偵查中之證詞自不得作為證據。
  (二)按除顯有不可信之情況外，公務員職務上製作之紀錄文書、
    證明文書，得為證據，刑事訴訟法第159條之4第1款定有明
    文。卷附之由警員製作之道路交通事故調查報告表(一)、(二)、
    現場圖等，為警員對事故現場，於勘查、蒐集事證後所製作
    之文書，其記載事故發生時間、地點，及載明現場處理摘要
    ，為公務員職務上製作之紀錄文書，斟酌該等筆錄及文書作
    成時之情況，並無違法取得或證據信用性過低之情形，認為
    適當，依刑事訴訟法第159條之5第1項之規定，該等供述證
    據應有證據能力。
  (三)按除顯有不可信之情況外，從事業務之人於業務上或通常業
    務過程所須製作之紀錄文書、證明文書，亦得為證據，刑事
    訴訟法第159條之4第2款亦有明文規定。查：卷附之臺北市
    立聯合醫院和平院區醫院診斷證明書（見98年度他字第7417
    號偵查卷第4頁），其內容係被害人沈渠堯於98年5月14日至
    該醫院就診及其後醫治之情形、診斷結果及治療作為等事項
    所作之紀錄，係屬上開醫院診療醫師等基於其等業務關係，
    根據醫治被害人身體所進行之觀察、診治結果，所製作之紀
    錄、證明文書，因該等醫療人員有據實製作之義務，復無利
    害關係，本於觀察而於當場且及時之記載，而上揭診斷書復
    係根據該等病歷資料內容製作而成，自均符合前述從事業務
    之人於業務上或通常業務過程所須製作之紀錄文書、證明文
    書之要件，且被告張國平對被害人沈渠堯此部分診斷證明書
    亦未曾爭執證據能力，依刑事訴訟法第159條之4第2款之規
    定，該文書有關上述事實紀錄部分，應有證據能力。
  (四)卷附臺灣省台北縣區車輛行車事故鑑定委員會鑑定意見書（
    見98年度他字第7417號偵查卷第36至37頁）、臺灣省車輛行
    車事故覆議鑑定委員會鑑定鑑定意見書（見原審卷第23頁）
    。國立交通大學行車事故鑑定意見書（見本院卷第120頁至
    第122頁）。係偵查中受臺灣板橋地方法院檢察署檢察官及
    本院審理中經本院之囑託執行鑑定職務所出具之書面鑑定報
    告，且已詳述鑑定之經過及結果，僅由鑑定機關出具書面鑑
    定報告，屬刑事訴訟法第159條第1項所稱「法律有規定者」
    之例外情形，具有證據能力。
  (五)卷附之顯示車禍發生當時之現場路況、肇事時各車停車位置
    之照片，均係以機械方式所留存之影像，非屬供述證據，無
    傳聞證據法則之適用，而因該等證據與被告張國平本案犯行
    具有關聯性，亦有證據能力。
貳、實體部分：
一、訊據上訴人即被告張國平固不否認有於上開時、地駕駛車牌
    9222—KE號自用小客車，且與告訴人沈渠堯所騎乘車牌K3A
    —802號重型機車發生碰撞，沈渠堯因而受傷之事實；然矢
    口否認有何過失傷害之犯行，並辯稱：我沒有過失，由警員
    所提供的錄影監視錄影器畫面可知，我車子轉彎前，在巷口
    停了7到8秒，再慢慢駛出，之後左側永福橋下有兩部機車駕
    駛過來，一部在中線、一部在白色邊線，我一邊走時，中線
    那部車加速從快速車道駛過來；發生事故後，我跟警員查看
    現場，發現地上並沒有機車煞車痕，此外看到撞擊點係在後
    車門的下緣，當時我車子已大半過雙黃線，過失責任不在我
    等語。
二、經查：
  (一)有關上開時、地被告張國平於駕駛自用小客車與告訴人沈渠
    堯所騎乘重型機車發生碰撞，致告訴人沈渠堯人車倒地，沈
    渠堯因而受有頭部外傷、顏面及鼻骨骨折、臉部不規則撕裂
    傷15公分、牙齒斷裂及多處挫傷之傷害，業據被告張國平於
    偵查及原審供述明確（見98年度他字第7417號偵查卷第10頁
    及原審卷第21至21背面頁）。且經證人即告訴人沈渠堯於原
    審轉換為證人並結證明確（見原審卷第42至43背面頁、第47
    頁）。事故後，並經員警至現場作成道路交通事故現場圖、
    道路交通事故調查報告表(一)、(二)及交通事故照片20張在卷可
    參（見98年度他字第7417號偵查卷第14至27頁），此部分，
    並經證人即據報前往現場處理之員警傅于豪於本院審理中證
    述其處理之經過在卷（見本院99年9月30日審判筆錄）。告
    訴人沈渠堯之傷害情形，亦有臺北市立聯合醫院和平院區醫
    院診斷證明書可證（見98年度他字第7417號偵查卷第4頁）
    。
  (二)本院受理後，於99年10月18日之準備程序並當庭勘驗台北縣
    政府警察局永和分局99年9月27日函送之福和路7巷5弄與環
    河東路交叉路口98年5月14日下午9時30分監視錄影光碟（三
    個資料夾），勘驗結果如下：
    第一資料夾：
    本案之交通事故現場圖、調查報告表、照片等，經核對與98
    年度他字第7417號偵查卷所附相符。
    第二資料夾（照片檔）：
    均是照片，經核對與98年度他字第7417號偵查卷所附相符。
    第三資料夾（3個影片檔）：
    21時：18分：36秒（＝光碟時間第30秒）
      Ｋ3Ａ-802機車進入畫面中。
    21時：21分：15秒─21時：21分：29秒
     （＝光碟時間56秒─1分09秒）
      一台開大燈之深色轎車從畫面右方駛入後停車，有人從駕
      駛座下車。並無看到撞擊畫面。
    光碟時間0秒起─
      一台深色轎車自畫面左方左轉至其前方車道後停車，有人
      自駕駛座下車。
  (三)至被告張國平辯稱：我沒有過失云云。惟觀之證人沈渠堯於
    原審結稱：當天我騎乘機車從永和要往福和橋的方向行駛，
    行駛的路段是主幹道，並且為直行車，在碰撞之前，被告從
    支幹道突然轉出來，我有緊急煞車，但來不及，兩台車就相
    撞，又碰撞時，被告還在轉彎的過程，車子也還沒有拉正，
    我的機車車頭跟被告車子的前車門發生碰撞等語綦詳（見原
    審卷第42背面至43背面頁）；另參以被告張國平所行駛之路
    段為支線道且告訴人沈渠堯所行駛之路段為幹線道，而被告
    張國平從福和路7巷5弄轉彎至環河東路往永福橋方向之幹線
    道上，車子並未轉正，此有道路交通事故調查報告表及現場
    照片在卷可憑（見98年度他字第7417號偵查卷第15、21頁）
    。由此綜觀之，可見被告張國平於上開時、地駕駛上開自用
    小客車確實係行駛於無號誌知交岔路口之支線道，且有未讓
    行駛於幹線道之告訴人沈渠堯先行之情無訛。復參以被告張
    國平所有自用小客車之左前車門下方、左前輪胎發生碰撞及
    刮損，此有現場照片在卷可稽（見98年度他字第7417號偵查
    卷第23至25頁），則由告訴人沈渠堯所騎乘機車與被告張國
    平所有自用小客車發生碰撞之位置觀之，足見被告張國平當
    時正在轉彎進行中，而車身尚未回正之情形下，發生本件肇
    事。佐以被告張國平於原審亦供稱：當時我車子正在左轉，
    當時告訴人機車的腳踏板或是發動桿有刮到我車子的前輪鋁
    幹等語（見原審卷第45頁）；益徵被告張國平駕駛上開自用
    小客車，在支線道正在進行左轉彎，其未讓幹線道行駛之告
    訴人沈渠堯所駕駛機車，被告張國平自有過失之事實，是被
    告張國平此部分辯解，自不足採信。
  (四)按汽車行駛至無號誌之交岔路口，支線道車應暫停讓幹線道
    車先行，道路交通安全規則第102條第1項第2款定有明文。
    被告張國平駕駛上開自用小客車行經無號誌交岔路口之支線
    道，理應要暫停讓幹線道車先行，而依本件車禍發生當時天
    候晴、夜間有照明、柏油路面、路面乾燥、路面無缺陷、無
    障礙物、視距良好等情，被告張國平並無不能注意之情事，
    適告訴人沈渠堯（按本審坦承僅考領普通小客車駕駛執照）
    騎乘前開重型機車駛近上開肇事路段，被告張國平竟疏未注
    意及此，適告訴人沈渠堯亦顯然未注意車前狀況，見狀閃煞
    不及，而釀本件事故，造成告訴人沈渠堯受有前揭傷害，被
    告張國平就本件車禍之發生應確有過失甚明。
  (五)本件肇事責任，偵查中經臺灣板橋地方法院檢察署檢察官之
    囑託經臺灣省台北縣車輛行車事故鑑定委員會鑑定，鑑定意
    見認：「一、張國平駕駛自用小客車，行經無號誌路口，支
    線道車駛出左轉，未讓幹線道車先行，為肇事主因；二、沈
    渠堯駕駛普通重型機車，行經無號誌路口，未注意車前狀，
    為肇事次因。」有該委員會鑑定意見書在卷可稽（見98年度
    他字第7417號偵查卷第36至37頁）；再經臺灣省車輛行車事
    故覆議鑑定委員會鑑定，鑑定意見認：「…會議依警方調查
    跡證資料研議結論，照台北縣區車鑑會之鑑定意見」有該委
    員會函在原審卷可稽（見原審卷第23頁）。本院審理中，再
    經被告張國平聲請由本院囑託請送請國立交通大學鑑定，研
    判結果認：「張國平駕駛小客車，行經無號誌管制路口，支
    線道駛出左轉，未停讓幹道車先行，為肇事主因（見本院卷
    第120頁至第122頁）。沈渠堯駕駛重型機車，行經無號誌管
    制路口，未注意車前狀況，為肇事次因。」有該校函附之鑑
    定意見書在本院卷可稽（見本卷第120至122頁）。是鑑定結
    果亦與本院認定相同。
  (六)是本案係被告張國平駕駛自用小客車，在支線道進行左轉彎
    ，其未讓幹線道機車先行，自有應負過失之責任。且被告張
    國平之上開過失行為與告訴人沈渠堯所受之前揭傷害間復有
    相當因果關係。雖告訴人沈渠堯駕駛重型機車，行經無號誌
    管制路口，未注意車前狀，為肇事次因，亦不能解免被告之
    過失責任。本件事證已臻明確，被告張國平過失犯行洵堪認
    定，應依法論科。
三、核被告張國平所為，係犯刑法第284條第1項前段之普通過失
    傷害罪。被告於肇事後，於有偵查權限之機關知悉肇事者係
    何人前，留待現場向前來處理之臺北縣政府警察局交通警察
    大隊永和分隊警員坦承肇事，並接受裁判，有臺北縣政府警
    察局永和分局道路交通事故肇事人自首情形記錄表附卷可憑
    ，為對於未發覺之罪自首而受裁判，爰依刑法第62條前段之
    規定減輕其刑。
四、原審以被告張國平犯普通過失傷害，罪證明確，適用刑法第
    284條第1項前段、第62條前段、第41條第1項，刑法施行法
    第1之1條第1項、第2項前段，並審酌被告並無犯罪前科，其
    未注意汽車行駛至無號誌之交岔路口，支線道車應暫停讓幹
    線道車先行之過失程度、告訴人之傷害程度，被告肇事後否
    認過失，且尚未與告訴人達成民事和解之態度等一切情狀，
    判決被告「張國平因過失傷害人，處拘役伍拾日，如易科罰
    金，以新臺幣壹仟元折算壹日。」認事用法及量刑均無不當
    ，應予維持。檢察官循告訴人之聲請，其上訴意旨認原判決
    量刑過輕；惟告訴人沈渠堯僅考領普通小客車駕駛執照，駕
    駛重型機車，行經無號誌管制路口，未注意車前狀況，亦為
    肇事次因。被告上訴意旨則仍執前詞否認有過失，而指摘原
    判決不當；惟被告確有駕駛小客車，行經無號誌管制路口，
    支線道駛出左轉，未停讓幹道車先行，負有肇事主因。本院
    認檢察官與被告之上訴，均為無理由，應予駁回。
據上論斷，應依刑事訴訟法第368條，判決如主文。
本案經檢察官陳傳宗到庭執行職務。
中    華    民    國   100    年    6     月    7     日
                  刑事第十七庭審判長法  官  王炳梁
                                    法  官  陳世宗
                                    法  官  周明鴻
以上正本證明與原本無異。
不得上訴。
                                    書記官  廖麗蓮
中    華    民    國   100    年    6     月    7     日
附錄本案判決論罪科刑法條全文：
中華民國刑法第284條第1項：
因過失傷害人者，處6月以下有期徒刑、拘役或5百元以下罰金，
致重傷者，處1年以下有期徒刑、拘役或5百元以下罰金。